臺灣高等法院民事判決　　　　　九十四年度上易字第二○一號
上　訴　人　財資企業股份有限公司
法定代理人　陳武輝
訴訟代理人　施慶宜
被　上訴人　斌盛工業有限公司
法定代理人　陳景銘
前列當事人間確認訴訟事件，上訴人對於中華民國九十三年十二
月二十八日臺灣桃園地方法院九十三年度訴字第四六二號第一審
判決提起上訴，本院於九十四年八月十六日言詞辯論終結，判決
如下：
    主      文
原判決關於駁回上訴人後開第二項之訴部分，及訴訟費用之裁判
均廢棄。
確認彭榮盛對被上訴人於民國九十二年十二月一日起至九十三年
四月七日止，每月在新臺幣六千元範圍內之薪資債權存在，被上
訴人應將上開扣押金額支付臺灣新竹地方法院。
其餘上訴駁回。
第一、二審訴訟費用，由被上訴人負擔。
    事實及理由
一、程序事項：
  (一)被上訴人經合法通知，未於言詞辯論期日到庭，經核無民事
    訴訟法第三百八十六條各款所列事由，應准上訴人之聲請，
    由其一造辯論判決，合先明。
  (二)按「不變更訴訟標的，而補充或更正事實上或法律上之陳述
    者，非為訴之變更或追加」，民事訴訟法第二百五十六條定
    有明文，而該規定依同法第四百六十三條之規定，於第二審
    程序準用之。申言之，若當事人、訴訟標的及訴之聲明三者
    均屬相同，縱有補充或更正事實上或法律上陳述之情事，亦
    無訴之變更或追加可言（最高法院九十一年度台上字第二一
    九○號判決意旨參照）。查上訴人於起訴時係聲明「確認彭
    榮盛對被上訴人於民國九十二年十二月份起至九十三年四月
    八日止，每月在新臺幣（下同）九千三百三十三元範圍內之
    薪資債權存在，被上訴人應將上開扣押金額支付臺灣新竹地
    方法院」，嗣於本院審理中，更正聲明為「確認訴外人彭榮
    盛對被上訴人於九十二年十二月一日起至九十三年四月七日
    止，每月在九千三百三十三元範圍內之薪資債權存在，被上
    訴人應將上開扣押金額支付臺灣新竹地方法院並移轉予上訴
    人」，核係更正法律上之陳述，並非就當事人、訴訟標的及
    訴之聲明為變更或追加，依上開說明，即非法所不許。
  (三)按確認法律關係之訴，非原告有即受確認判決之法律上利益
    者，不得提起之，民事訴訟法第二百四十七條第一項定有明
    文。而所謂即受確認判決之法律上利益，係指法律關係之存
    否不明確，原告主觀上認其在法律上之地位有不安之狀態存
    在，且此種不安之狀態，能以確認判決將之除去者而言（最
    高法院五十二年台上字第一二四○號判例意旨參照）。查上
    訴人係因被上訴人對於原法院九十二年度執助字一二○六號
    執行命令聲明異議，遂依強制執行法第一百二十條之規定提
    起本件訴訟，則上開執行命令所載彭榮盛對於被上訴人之薪
    資債權是否得為強制執行，在上訴人主觀上認有不安狀態存
    在，即屬不確定，而此種不確定之狀態復得以本確認判決加
    以除去，揆諸前揭判例意旨，上訴人提起本件確認之訴，堪
    認為具有即受確認判決之法律上利益。
二、上訴人主張：因訴外人彭榮盛積欠其五十七萬元，其乃持臺
    灣新竹地方法院所核發之債權憑證，聲請對彭榮盛之財產強
    制執行，嗣經囑託原法院執行，依原法院所核發之九十二年
    度執助字一二○六號執行命令，被上訴人應按彭榮盛每月所
    得支領之各項勞務報酬（包括薪俸、獎金、津貼及補助費等
    在內）三分之一之扣押範圍，支付予臺灣新竹地方法院，詎
    被上訴人竟主張彭榮盛對其負有四十六萬元債務並為自九十
    二年十月起自彭榮盛每月二萬八千元薪資中按月扣一萬元抵
    銷之約定，及彭榮盛另經法務部行政執行署新竹行政執行處
    以九十二年七月二十一日竹執戊九十年稅執字第○○○五四
    九五二號執行命令查扣薪資債權六千元，無法依上開執行命
    令辦理，而向原法院聲明異議，惟彭榮盛對被上訴人之薪資
    債權係工作之對價，為繼續性債之關係，乃於每月陸續發生
    ，被上訴人為抵銷之意思表示時，薪資債權尚未發生，非適
    於抵銷之狀態，被上訴人復於九十二年十二月收受扣押命令
    ，扣押效力及收受送達後所發生之薪資債權，被上訴人自無
    從主張抵銷，故彭榮盛對被上訴人之薪資債權三分之一即九
    千三百三十三元，自九十二年十二月受扣押起至九十三年四
    月八日離職止仍然存在，被上訴人應依上開執行命令支付予
    臺灣新竹地方法院，爰依強制執行法第一百二十條第二項之
    規定提起本件訴訟等情。並聲明：(一)原判決廢棄。(二)確認訴
    外人彭榮盛對被上訴人於九十二年十二月一日起至九十三年
    四月七日止，每月在九千三百三十三元範圍內之薪資債權存
    在，被上訴人應將上開扣押金額支付臺灣新竹地方法院並移
    轉予上訴人。
三、被上訴人則以：訴外人彭榮盛於其公司任職期間曾不慎毀損
    客戶之貨物，雙方協議由其先行賠償該客戶四十六萬元，彭
    榮盛再自被上訴人每月應給付之薪資二萬八千元中按月提出
    一萬元以為償還，又因彭榮盛未繳納牌照稅，共積欠三萬八
    千九百三十四元稅款，法務部行政執行署新竹行政執行處於
    九十二年七月間以竹執戊九十年稅執字第○○○五四九五二
    號執行命令，命被上訴人就彭榮盛每月應領薪資在三分之一
    範圍內予以扣押，並按月開立支票交付該處，故彭榮盛對被
    上訴人之薪資債權已無可供執行之餘額，而彭榮盛業於九十
    三年四月八日起自被上訴人公司離職，自斯時起其對彭榮盛
    已不負任何薪資債務。又被上訴人對彭榮盛之上開四十六萬
    元債權係於九十二年九月十日取得，而原法院之扣押命令係
    於九十二年十一月二十五日送達被上訴人，是被上訴人之抵
    銷權並不受民法第三百四十條之限制。另依強制執行法第一
    百二十二條之規定，債務人對第三人之債權雖亦為強制執行
    法所定之執行標的，惟該等債權中屬於維持債務人及其共同
    生活之親屬生活所必需部分，即非屬債務人可供執行之財產
    等語置辯。並聲明：上訴駁回。
四、兩造不爭執之事實：
  (一)上訴人因訴外人彭榮盛積欠其五十七萬元，乃持臺灣新竹地
    方法院所核發之債權憑證，聲請對彭榮盛之財產強制執行，
    嗣經囑託原法院執行，依原法院所核發之九十二年度執助字
    一二○六號執行命令，被上訴人應按彭榮盛每月所得支領之
    各項勞務報酬（包括薪俸、獎金、津貼及補助費等在內）三
    分之一之扣押範圍，支付予臺灣新竹地方法院，惟被上訴人
    向原法院聲明異議等情，業據上訴人提出原法院九十三年一
    月三十一日桃院興執九十二年執助六字第一二○六號執行命
    令、原法院九十三年二月十八日桃院興執九十二年執助六字
    第一二○六號民事執行處通知、陳報狀、臺灣新竹地方法院
    新院錦執文四五四三字第二一二八一號債權憑證等影本為證
    （見原審卷第一○至一五頁、第二○及二一頁），復經本院
    依職權調閱原法院九十二年執助字第一二○六號及臺灣新竹
    地方法院九十二年度執字第一二四二三號執行卷核閱屬實。
  (二)訴外人彭榮盛係於九十一年八月十五日就職被上訴人處，於
    九十三年四月八日離職，在職期間每月薪資為二萬八千元等
    情，業據被上訴人提出勞工保險退保申請表、員工離職申請
    書等影本為證（見原審卷第七四及七五頁）。
五、上訴人主張彭榮盛對被上訴人之薪資債權係工作之對價，為
    繼續性債之關係，乃於每月陸續發生，被上訴人為抵銷之意
    思表示時，薪資債權尚未發生，非適於抵銷之狀態，被上訴
    人復於九十二年十二月收受原法院九十二年度執助字一二○
    六號扣押命令，扣押效力及收受送達後所發生之薪資債權，
    被上訴人自無從主張抵銷，故彭榮盛對被上訴人之薪資債權
    三分之一即九千三百三十三元，自九十二年十二月一日起至
    九十三年四月七日止仍然存在，被上訴人應依上開執行命令
    支付臺灣新竹地方法院並移轉予上訴人等語。被上訴人則以
    前詞置辯。經查：
  (一)被上訴人辯稱因訴外人彭榮盛未繳納牌照稅，共積欠三萬八
    千九百三十四元稅款，法務部行政執行署新竹行政執行處於
    九十二年七月間以竹執戊九十年稅執字第○○○五四九五二
    號執行命令，命被上訴人就彭榮盛每月應領薪資在三分之一
    範圍內予以扣押，並按月開立支票交付該處等語。惟據彭榮
    盛於原審到庭陳稱：「（受命法官問：新竹行政執行處對你
    執行之金額為何？）我一共積欠三萬八千九百三十四元，已
    經繳納一萬六千三百七十六元，還有二萬二千五百五十八元
    尚未繳納。我自動繳納上開金額後，新竹行政執行處就沒有
    再按月執行我的薪資」等語，並提出新竹縣稅捐稽徵處代收
    移送行政執行處滯納使用牌照稅稅款及財務罰鍰繳款書影本
    二紙為證（見原審卷第四七、四九頁），足徵彭榮盛於繳納
    部分稅款後，其薪資即未因上開執行命令而被扣押或收取，
    被上訴人既未能舉證證明其已將彭榮盛於九十二年十二月一
    月至九十三年四月七日間之薪資在三分之一範圍內予以扣押
    且交付予法務部行政執行署新竹行政執行處，則被上訴人此
    部分所辯，即無足取。
  (二)按民法第三百四十條規定，受債權扣押命令之第三債務人，
    於扣押後始對其債權人取得債權者，不得以其所取得之債權
    與受扣押之債權為抵銷。準此，第三債務人於扣押前已對其
    債權人取得債權者，仍得以其所取得之債權與受扣押之債權
    為抵銷（最高法院八十二年度台上字第二三一四號判決意旨
    參照）。被上訴人辯稱訴外人彭榮盛於其公司任職期間曾不
    慎毀損客戶之貨物，雙方協議由其先行賠償該客戶四十六萬
    元，彭榮盛再自被上訴人每月應給付之薪資二萬八千元中按
    月提出一萬元以為償還等語，並提出彭榮盛於九十二年九月
    十日所簽發、受款人為被上訴人、金額為四十六萬元之本票
    及被上訴人與彭榮盛於九十二年九月十日所訂立之借據等影
    本為證（見原法院九十二年度執助字第一二○六號執行卷第
    一八至二○頁），且為上訴人所不爭執，則被上訴人係於九
    十二年九月十日取得對於彭榮盛之四十六萬元債權，而原法
    院九十二年十一月十九日九十二年度執助字一二○六號扣押
    命令係於九十二年十一月二十五日送達於被上訴人，有送達
    證書附卷可稽（見同上卷第八頁），是被上訴人顯於上開扣
    押命令送達前已對彭榮盛取得債權，揆諸前揭說明，被上訴
    人自得以其所取得之債權與受扣押之債權為抵銷。被上訴人
    以其抵銷權不受民法第三百四十條之限制等語，洵屬有據。
  (三)按抵銷除法定抵銷之外，尚有約定抵銷，此項抵銷契約之成
    立及其效力，除法律另有規定（如民法第四百條以下交互計
    算之抵銷）外，無須受民法第三百三十四條所定抵銷要件之
    限制，即給付種類縱不相同或主張抵銷之主動債權已屆清償
    期，而被抵銷之被動債權雖未屆滿清償期，惟債務人就其所
    負擔之債務有期前清償之權利者，亦得於期前主張抵銷之（
    最高法院五十年台上字第一八五二號判例要旨參照）。查被
    上訴人與彭榮盛於九十二年九月十日所訂定之借據係載明：
    「茲因本公司員工彭榮盛在斌盛公司擔任司機送貨一職，因
    於民國九十二年八月二十三日送貨至客戶處，不慎將客戶之
    高精密物品撞損，經客戶做損壞評估物品價值約新台幣肆拾
    陸萬元整。經雙方協議由斌盛公司先行支付賠償金額後須於
    員工彭榮盛每月薪資中扣除壹萬元作為償還。‧‧‧」等語
    ，則被上訴人及彭榮盛乃合意以被上訴人對彭榮盛於九十二
    年九月十日所成立之四十六萬債權為主動債權，與被動債權
    即彭榮盛每月對於被上訴人在一萬元範圍內之薪資債權相抵
    銷，彭榮盛之薪資債權雖屬將來之債，惟被上訴人對於其所
    負擔之薪資債務，既有為期前清償之權利，揆諸前揭判例意
    旨，被上訴人自得於期前主張抵銷。上訴人主張彭榮盛對被
    上訴人之薪資債權係工作之對價，為繼續性債之關係，乃於
    每月陸續發生，被上訴人為抵銷之意思表示時，薪資債權尚
    未發生，非適於抵銷之狀態，被上訴人復於九十二年十二月
    收受原法院九十二年度執助字一二○六號扣押命令，扣押效
    力及收受送達後所發生之薪資債權，被上訴人自無從主張抵
    銷云云，洵不可採。
  (四)按債務人對第三人之債權，係維持債務人及其共同生活之親
    屬生活所必需者，不得為強制執行，強制執行法第一百二十
    二條固定有明文。惟所執行債務人之財產，是否為其賴以維
    持生活所必需，常為執行法院所不及知，必待債務人主張債
    權人聲請執行之財產為其維持生活所必需，並依強制執行法
    第十二條第一項之規定聲明異議，經執行法院認其異議之聲
    明為有理由後，始得駁回債權人就該財產強制執行之聲請，
    如未經債務人依強制執行法第十二條第一項聲明異議，執行
    法院逕以裁定駁回債權人強制執行之聲請者，則非法之所許
    。查本件債務人彭榮盛對於被上訴人薪資債權於九十三年四
    月八日離職前，每月為二萬八千元，經被上訴人與彭榮盛合
    意每月就一萬元之範圍為抵銷後，雖僅餘一萬八千元，惟是
    否為彭榮盛賴以維持生活所必需，必待彭榮盛依強制執行法
    第十二條第一項之規定為聲明異議，而不得逕認為屬不得強
    制執行之財產，被上訴人此部分所辯，無可採取。
  (五)上訴人主張依原法院九十二年度執助字一二○六號執行命令
    ，被上訴人應按訴外人彭榮盛每月之薪資債權二萬八千元之
    三分之一即九千三百三十三元之扣押範圍，支付臺灣新竹地
    方法院並移轉予上訴人等語。查彭榮盛對於被上訴人薪資債
    權經合意每月就一萬元之範圍為抵銷後僅餘一萬八千元，業
    如前所述，而原法院九十二年度執助字一二○六號扣押命令
    係於九十二年十一月二十五日送達於被上訴人，彭榮盛則於
    九十三年四月八日離職，是上訴人請求確認彭榮盛對被上訴
    人於九十二年十二月一日起至九十三年四月七日止，每月在
    抵銷後所餘一萬八千元之薪資債權之三分之一即六千元範圍
    內存在，被上訴人應將上開金額支付予臺灣新竹地方法院部
    分，即屬有據，逾此部分之金額，為無理由。至於臺灣新竹
    地方法院應將上開金額移轉予上訴人部分，乃屬執行法院之
    執行方法，非本院所得以判決確認之，是上訴人所為此部分
    之請求，洵屬無據，不應准許。
六、綜上所述，上訴人依強制執行法第一百二十條之規定提起本
    件訴訟，請求確認彭榮盛對被上訴人於九十二年十二月一日
    起至九十三年四月七日止，每月在六千元範圍內之薪資債權
    存在，被上訴人應將上開扣押金額支付臺灣新竹地方法院部
    分，為有理由，應予准許。逾此所為請求，為無理由，應予
    駁回。原審就上開應准許部分，為上訴人敗訴之判決，尚有
    未洽。上訴意旨指摘原判決關於此部分不當，求予廢棄改判
    ，為有理由，爰由本院予以廢棄改判如主文第二項所示。至
    上訴人之請求不應准許部分，原判決為上訴人敗訴之判決，
    經核並無不合，上訴意旨求予廢棄改判，為無理由，應駁回
    其上訴。
七、本案事證已臻明確，兩造其餘主張、陳述及所提之證據，經
    審酌後認與判決結果不生影響，爰不一一論述，附此敘明。
八、據上論結，本件上訴為一部有理由，一部無理由，爰依民事
    訴訟法第四百五十條、第四百四十九條第一項、第七十九條
    ，判決如主文。
中　　華　　民　　國　九十四　年　　八　　月   三十   日
                  民事第十四庭審判長法  官 劉靜嫻
                          　　　　　法  官 李錦美
                          　　　　　法  官 陳昆煇
正本係照原本作成。
不得上訴。
中　　華　　民　　國　　94　　年　　8 　　月　　31　　日
　　　　　　　　　　　　　　　　　　書記官 李佳樺
